行　政　法　院　判　決　　　　　　　　　　　　　八十七年度判字第一九二九號
　　原　　　告　甲○○
　　被　　　告　嘉義市東區區公所
右當事人間因有關核發證明事務事件，原告不服臺灣省政府中華民國八十六年十二月
十一日八六府訴二字第一七二六四七號再訴願決定，提起行政訴訟。本院判決如左︰
　　主  文
原告之訴駁回。
　　事  實
緣原告以坐落嘉義市○○段一四三八、一五八九等地號土地為現有（耕）農地，擬承
受嘉義縣竹崎鄉○○○段一九六之四地號土地，於八十六年三月二十日向被告申請核
發自耕能力證明書。因原告擬承受之農地坐落嘉義縣竹崎鄉○○○段與前開現耕農地
（即嘉義市○○段一四三八、一五八九地號等土地；其行政轄區位於嘉義市西區），
為不同縣市，且無毗鄰鄉（鎮、市、區），核與內政部八十四年三月二十八日台（八
四）內地字第八三一四二六五號函頒「自耕能力證明書之申請及核發注意事項」第八
點第一項第三款之規定不符，被告乃駁回其申請，原告不服，循序提起訴願、再訴願
，均遭決定駁回，遂提起行政訴訟，茲摘兩造訴辯意旨如次：
原告起訴意旨略以︰一、臺灣省政府再訴願決定書駁回理由主要根據為臺灣省政府地
政處八十六年七月十六日八六地三字第四二六○一號釋函，唯本件申請案是八十六年
三月二十日向原決定機關嘉義市東區區公所申請不准，經嘉義市政府訴願無效，再向
臺灣省政府再訴願，依司法院大法官會議釋字第二八七號所釋令，應以行為時之法令
依據，在後之釋令，不得作為已發生行為之依據，故民不服。二、內政部八十四年八
月一日台（八四）內地字第八四一一三五一號函所定。自耕能力證明書之申請及核發
注意事項第八點第一項之三款規定：「承受農地與申請人之現耕農地應在同一直轄市
、縣（市）或不同直轄市、縣（市）毗鄰鄉（鎮、市、區）範圍內。」原告對於臺灣
省政府訴願之對於上令之解釋（見決定書第三頁第五行至第九行）認為該解釋違反本
次修改政令之真義，且損害原告之基本權益，本件土地在嘉義縣竹崎鄉，原告之自耕
農地在嘉義市地政事務所發出之土地坐落為嘉義市○○段，依法令可解釋為「不同縣
（市）毗鄰市範圍內。」，因為縣（市）的市與毗鄰鄉（鎮、市、區）的（市）在發
布命令時，並沒有規範，是故嘉義縣、市為不同縣、市毗鄰嘉義市鄉、鎮均符合規定
，且嘉義市在行政區上固有東、西區之分，但在土地之管理上，嘉義市地政事務所沒
有東、西區之分，況嘉義市區狹小，農地有限，如不作如此解釋，嘉義市民之自由平
等權將會受不合理的限制，並造成事實上之違憲之事實。在八十一年七月二十五日台
內地字第八一八二三七一號函亦定毗鄰三鄉（鎮、市、區）因法令放而修訂而不適
用，但母法未改不可說今非昨是，應得以作擴大解釋之參考，修改法令是為了放身
份與資格、時勢潮流，政策上之方向。但對嘉義市民、反而是為政策緊縮，是誤解法
令修訂之真義，不是為政之道，且在農業發展條例獎勵擴大農場、扶助自耕農是不通
的。原處分及一再訴願決定均有違誤，請均予撤銷等語。
被告答辯意旨略以︰按人民對中央或地方機關之行政處分，認為違法或不當，致損害
其權利或利益者，得依本法提起訴願、再訴願。但法律另有規定者，從其規定。又本
法所稱行政處分，謂中央或地方機關基於職權，就特定之具體事件所為發生公法上效
果之單方行政行為，分別為訴願法第一條及第二條所明定，又人民提起行政訴訟，為
對於官署之處分不服而請求救濟之方法，自應以有官署之處分存在為前提，此觀諸行
政訴訟法第一條第一項之規定，殊為明瞭。所謂處分，係指官署就具體事件，為對人
民所為之單方行政行為，而發生法律上效果者而言。行政法院五十五年裁字第三三號
著有判例可稽。查本件原告於行政訴訟起訴狀中所述「本件土地在嘉義縣竹崎鄉，民
之自耕農地在嘉義市地政事務所發出之土地坐落為嘉義市○○○段』，依法令可解釋
為「不同縣（市）毗鄰市範圍內」，因為縣（市）的市與毗鄰鄉（鎮、市、區）的（
市）在發布命令時，並沒有規範，是故嘉義縣、市為不同縣市毗鄰嘉義市、鄉、鎮均
符合規定」等語，原告以自耕農地之土地坐落於本（嘉義）市○○○段』，提起行政
訴訟，被告機關並未對該案（湖東段）為處分，自無訴訟標的可言，原告提起行政訴
訟，依法自有未合，請駁回其訴等語。
　　理  由
按申請核發證明書之承受農地，應符合左列規定：「(三)承受農地與申請人之現耕農地
應在同一直轄市、縣（市）或不同直轄市、縣（市）毗鄰鄉（鎮、市、區）範圍。」
為自耕能力證明書之申請及核發注意事項第八點第一項第三款所明定。又「現耕農地
與承受農地，分屬不同縣（市）轄區，其現耕農地與承受農地坐落之鄉（鎮、市、區
）應實際毗鄰。至其是否屬毗鄰之鄉（鎮、市、區）範圍內，應以土地所在之行政區
為準。」業經臺灣省政府地政處於八十六年七月十六日八六地三字第四二六○一號函
釋在案。另嘉義市政府奉臺灣省政府七十九年九月十一日七九府民一字第九三五○四
號函核准於七十九年十月六日成立嘉義市東、西區公所。本件原告申請核發自耕能力
證明書，其現耕農地係坐落於嘉義市○○段第一四三八、一五八九地號，該等土地坐
落在門牌號碼嘉義市○○里○○○路七四三號以西，其行政區位於嘉義市西區，業據
被告會同原告及地政事務所人員等勘查現場屬實，有調查報告及照片四張附於訴願
可稽，是原告之現耕農地坐落嘉義市西區，核與其擬承受之坐落嘉義縣竹崎鄉○○○
段一九六之四號農地並無實際毗鄰，被告否准其請，揆諸首揭規定及函釋，並無不合
，一再訴願決定，遞予維持，亦無不當。原告訴稱本件係於八十六年三月二十日向被
告申請，臺灣省政府地政處八十六年七月十六日八六地三字第四二六○一號函釋在其
申請之後，應不能適用於本件。系爭土地在嘉義縣竹崎鄉與原告之現耕農地依法令可
解釋為「不同縣（市）毗鄰市範圍內」，符合發給自耕能力證明書要件。嘉義市在行
政區上固有東、西區之分，但僅有一個地政事務所，如不作如此解釋，顯不合理。且
內政部台內地字第八一八二三七一號函所定現耕農地與其承受農地在毗鄰三鄉（鎮、
市、區）範圍內者，即可申請，現法令放反而不適用，違反農業發展條例獎勵擴大
農場，扶助自耕農之法意云云。按「自耕能力證明書之申請及核發注意事項第八點第
一項第三款規定：『承受農地與申請人之現耕農地應在同一直轄市、縣（市）或不同
直轄市、縣（市）毗鄰鄉（鎮、市、區）範圍內。』所稱『不同直轄市、縣（市）毗
鄰鄉（鎮、市、區）範圍內』係指承受農地與現耕農地不在同一直轄市、或縣（市）
轄區時，其所在地之鄉（鎮、市、區）轄區必須實際毗鄰。」為內政部八十四年八月
一日台（八四）內地字第八四一一三五一號函所明定。至是否屬毗鄰之鄉（鎮、市、
區）範圍內，應以土地所在之行政區為準，亦經臺灣省政府地政處八十六年七月十六
日八六地三字第四二六○一號函釋在案，依司法院釋字第二八七號解釋，上開函釋係
臺灣省政府地政處基於法定職權，就行政法規所為之釋示，係闡明法規之原意，並非
獨立之行政命令，應自法規生效日起有其適用。嘉義市係省轄市，嘉義市與嘉義縣自
屬不同縣市，嘉義市在行政區上有東、西區之分，而原告現耕農地坐落嘉義市○○段
一四三八、一五八九號土地位於嘉義市西區，與其擬承受位於嘉義縣竹崎鄉○○○段
一九六之四號不相毗鄰，依上開規定及函釋，自不得核發自耕能力證明，原告稱本件
申請在臺灣省政府地政處前開函釋之前，該函釋對其不能適用云云，尚無可採。另內
政部八十一年七月二十五日台內地字第八一八二三七一號函示，現耕農地與其承受農
地在毗鄰三鄉（鎮、市、區）範圍可予申請之規定，業經內政部於地政法令彙編（續
編）即八十四年九月版內核定不再援用在案。故被告否准原告之申請，核與前揭規定
，均無不合，其起訴意旨，非有理由，應予駁回。
據上論結，本件原告之訴為無理由，爰依行政訴訟法第二十六條後段，判決如主文。
中    華    民    國     八十七      年      九      月     二十四      日
                    行 政 法 院 第 三 庭
                                審 判 長 評  事      曾  隆  興
                                         評  事      沈　水　元
                                         評  事      趙　永　康
                                         評  事      蔡  進  田
                                         評  事      鄭  淑  貞
右  正  本  證  明  與  原  本  無  異
                                         法院書記官  阮  桂  芬
中    華    民    國     八十七      年      九      月     二十八      日
